【裁判字號】    96,訴,1280
【裁判日期】    970506
【裁判案由】    塗銷抵押權登記
【裁判全文】
臺灣桃園地方法院民事判決              96年度訴字第1280號
原      告  甲○○
訴訟代理人  彭國良律師
被      告  乙○○
                        92巷.
被      告  丙○○
                        號4樓.
            庚○○
上列二人之  乙○○    住台北市○○區○○里○鄰○○○路○段
訴訟代理人              92巷20號2樓
上列當事人間請求塗銷抵押權登記事件，於民國97年04月08日辯
論終結，本院判決如下：
    主  文
被告乙○○、丙○○應將原告所有坐落桃園縣楊梅鎮○○段水尾
小段一八三之二、一八三之三、三００、三０二地號土地，所有
權二八八分之一二，由桃園縣楊梅鎮地政事務所以七十二年楊地
字第０００七八五號收件，並於民國七十二年一月二十四日為設
定登記，金額為新台幣伍拾萬元，權利存續期間自民國七十一年
十二月二十六起至民國七十二年八月二十五日止之抵押權塗銷。
被告庚○○應將原告所有坐落桃園縣楊梅鎮○○段水尾小段一八
三之四、三０二之一地號土地，所有權二四分之一，由桃園縣楊
梅地政事務所以七十二年楊地字第００七五一二號收件，並於民
國七十二年九月二十二日為設定登記，金額為新台幣捌拾萬元，
權利存續期間自民國七十二年八月二十五日起至民國七十三年八
月二十四日止之抵押權登記予以塗銷。
原告其餘之訴駁回。
訴訟費用由被告乙○○、丙○○負擔十分之四，其餘由被告庚○○負擔。
    事  實
甲、原告方面：
壹、聲明：如主文第一、二項所示。
貳、陳述：
一、緣坐落於桃園縣楊梅鎮○○段水尾小段183 之2 、183 之3
    、300 、302 地號土地，權利範圍288 分之12，現為原告所
    有，上述土地曾於民國72年01月24日設定本金最高限額新台
    幣（下同）50萬元，存續期間自71年12月26日起至72年08月
    25 日 止，清償日期為72年08月25日之最高限額抵押權予被
    告乙○○、丙○○之被繼承人謝子熾，惟訴外人謝子熾已於
    94年01月23日死亡，被告乙○○、丙○○依法繼承上揭抵押
    權。又同段183 之4 、302 之1 地號土地，權利範圍24分之
    1 ，現亦為原告所有，上述土地曾於72年07月22日設定本金
    最高限額80萬元，存續期間自72年08月25日至73年08月24日
    止，清償日期為73年08月24日之最高限額抵押權予被告庚○○。
二、查上述二筆系爭抵押權之債權請求權期限為15年即分別至87
    年08月24日及88年08月23日屆期，債權請求權時效均因罹於
    時效而消滅，且二筆系爭抵押權於消滅時效完成後五年除斥
    期間即92年08月24日及93年08月23日不實行其抵押權，故其
    抵押權亦已消滅，惟地政機關之抵押權登記仍未塗銷，原告
    自得依法請求被告塗銷抵押權登記。
三、證據：提出桃園縣楊梅鎮○○段水尾小段一八三之二、一八
    三之三、三００、三０二、一八三之四、三０二之一地號之
    土地登記謄本及訴外人謝子熾與被告乙○○、丙○○之戶籍
    謄本各一份。
乙、被告方面：
壹、聲明：原告之訴駁回。
貳、陳述：
一、有關本件原告與原來被告之被繼承人謝子熾間之借款債權債
    務關係，被告對之並不清楚，僅略知悉債務人並未清償本件
    債務，且似曾向抵押債權人請求延期清償，是否因此構成中
    斷時效之進行，請鈞院惠予依法審判認定之。
二、本抵押權人因與原告甲○○此筆土地之前所有人（即債務人
    林嶽崚）有親戚關係，故當時以抵押權鞏固其地之買賣。本
    抵押權人並不知此地權於何時已移轉登記為原告甲○○所有
    。本抵押權人認為應以此筆土地分割予原告甲○○之日為起
    算日方為合理。
三、土地所有權人即原告甲○○的前手即訴外人林嶽崚向謝子熾
    和被告庚○○借錢，訴外人林嶽崚拿土地給謝子熾和庚○○
    抵押，謝子熾現已經往生了，只有被告乙○○、丙○○繼承
    ，其他繼承人己○○、丁○○、戊○○三人都已經拋棄繼承
    。被告可以配合塗銷，但是，從七十一年、七十二年間，訴
    外人林嶽崚就都沒有還錢了，原告是否能給予被告在道義上
    的補償。
參、證據：被告未提出證據資料。
    理  由
一、本件系爭坐落桃園縣楊梅鎮○○段水尾小段183 之2 、183
    之3 、183 之4 、300 、302 地號土地，權利範圍288 分之
    12土地，現為原告甲○○所有，土地所有權人即原告甲○○
    的前手林嶽崚曾經於72年01月24日設定本金最高限額50萬元
    ，存續期間自71年12月26日起至72年08月25日止，清償日期
    為72年08月25日之最高限額抵押權予訴外人謝子熾，訴外人
    謝子熾於94年01月23日死亡，被告乙○○、丙○○為謝子熾
    之繼承人。又同段183 之4 、302 之1 地號土地，權利範圍
    24分之1 土地，現亦為原告所有，土地所有權人即原告甲○○的前手林嶽崚曾於72年07月22日設定本金最高限額80萬元
    ，存續期間自72年08月25日至73年08月24日止，清償日期為
    73年08月24日之最高限額抵押權予被告庚○○。上情所述，
    為兩造不爭執之事實。
二、本件主要爭點端在於被告之抵押權是否已經因時效而消滅及
    原告可否請求被告塗銷抵押權登記？。茲分述如下：
（一）按民法第125 條：「請求權，因十五年間不行使而消滅。
      但法律所定期間較短者，依其規定。」，次按，以抵押權
      擔保之債權，其請求權已因時效而消滅，如抵押權人於消
      滅時效完成後，五年間不實行其抵押權者，其抵押權消滅
      ，民法第880 條亦定有明文。故抵押權因其所擔保之債權
      請求權之消滅時效完成及上開除斥期間之經過即歸於消滅
      。
（二）本件依據土地登記簿謄本之記載，系爭坐落桃園縣楊梅鎮
      ○○段水尾小段183 之2 、183 之3 、300 、302 地號之
      土地，抵押權存續期間係自71年12月26日起至72年08月25
      日止，清償日期登記為72年08月25日；另同段183 之4 、
      302 之1 地號之土地，抵押權存續期間係自72年08月25日
      至73年08月24日止，清償日期登記為73年08月24日。本件
      抵押權所擔保之債權請求權，已經分別於87年08月25日（
      地號183 之2 、183 之3 、300 、302 土地部分）、88年
      08 月24 日（地號183 之4 、302 之1 土地部分）即已屆
      滿十五年之請求權時效而消滅。依照民法第880 條規定，
      本件抵押權因所擔保之債權請求權於十五年之時效完成而
      消滅後，再經過五年之除斥期間而消滅，即本件抵押權應
      分別於92年08月25日（地號183 之2 、183 之3 、300 、
      302 土地部分）、93年08月24日（地號183 之4 、302 之
      1 土地部分）亦因除斥期間屆滿而消滅，至為明確。因此
      ，原告主張坐落於桃園縣楊梅鎮○○段水尾小段183 之2
      、183 之3 、300 、302 地號土地及同段183 之4 、302
      之1 地號土地之抵押權，均已因時效完成及除斥期間屆滿
      而消滅，與事實相符，自屬可採。
（三）又按，抵押權逾民法第880 條規定之五年除斥期間後，其
      抵押權本即已經歸於消滅，如該抵押權人死亡，其繼承人
      不僅無繼承其抵押權之可言，且負塗銷抵押權登記之義務
      。故原告如以抵押權人之繼承人為被告，訴請塗銷抵押權
      登記時，該抵押權既已消滅，自無須先辦抵押權繼承登記
      ，始塗銷抵押權登記。本件坐落於桃園縣楊梅鎮○○段水
      尾小段183 之2 、183 之3 、300 、302 地號土地抵押權
      人原為訴外人許子熾，而訴外人許子熾已於94年01月23日
      死亡，其繼承人為被告乙○○、丙○○二人。本件抵押權
      分別於92年08月25日（地號183 之2 、183 之3 、300 、
      302 土地部分）、93年08月24日（地號183 之4 、302 之
      1 土地部分）因除斥期間屆滿而消滅，故訴外人謝子熾於
      生前就已無系爭抵押權，該抵押權係因法律之規定而當然
      消滅，自無須先辦抵押權繼承登記，始塗銷登記。故被告
      乙○○、丙○○二人雖為訴外人許子熾之繼承人，惟僅是
      繼承訴外人許子熾所負之塗銷抵押權義務，並無辦抵押權
      繼承登記之權利。
三、綜據上述，本件坐落桃園縣楊梅鎮○○段水尾小段183 之2
    、183 之3 、300 、302 地號土地及同段183 之4 、302 之
    1 地號土地之抵押權，皆已經因時效完成及除斥期間屆滿而
    當然消滅，但抵押權仍然登記在原告所有的上述數筆土地上
    ，原告依據民法第125 條、第880 條、第767 條規定及被告
    繼承之法律關係，請求被告乙○○、丙○○二人應將原告所
    有坐落於桃園縣楊梅鎮○○段水尾小段183 之2 、183 之3
    、300 、302 地號土地上之抵押權予以塗銷，並另請求被告
    庚○○亦應將原告所有坐落於桃園縣楊梅鎮○○段水尾小段
    183 之4 、302 之1 地號土地上之抵押權登記予以塗銷，於
    法均無不合，應予准許。原告逾上述範圍部分，即請求被告
    乙○○、丙○○二人辦理抵押權繼承登記之請求，則係屬無
    理由，即不應准許，應予駁回之。
四、本件兩造其餘主張陳述及攻擊防禦方法，核與本件判決結果
    不生影響，無一一審究必要，附此敘明。
五、據上論結，本件原告之訴為一部有理由、一部無理由，依民
    事訴訟法第七十九條、第八十五條第一項，判決如主文。
中    華    民    國  九十七  年    五    月    六    日
                  民事第二庭法  官  呂仲玉
以上正本係照原本作成。
如對本判決上訴，須於判決送達後二十日內向本院提出上訴狀。
中    華    民    國  九十七  年    五    月    六    日
                            書記官  賴柏仲


司法院資訊處製作；財團法人民間司法改革基金會備份。
